【裁判字號】    95,上,156
【裁判日期】    951220
【裁判案由】    租佃爭議
【裁判全文】
臺灣高等法院高雄分院民事判決           95年度上字第156號
上  訴  人  甲○○
訴訟代理人  黃振銘律師
被上訴人    乙○○
上列當事人間租佃爭議事件，上訴人對於民國95年7 月21日臺灣
屏東地方法院94年度訴字第464 號第一審判決提起上訴，本院於
95年12月6 日言詞辯論終結，判決如下：
    主  文
上訴駁回。
第二審訴訟費用由上訴人負擔。
    事實及理由
一、上訴人起訴主張：上訴人前與被上訴人訂立耕地三七五租約
    ，將上訴人所有坐落屏東縣九如鄉○○段1017地號土地（下
    稱系爭土地）出租與被上訴人，租期自民國86年6 月1 日至
    92 年5月31日止。嗣於租期屆滿後，兩造即未續訂租約，且
    主管租佃契約登記之屏東縣九如鄉公所於租約期滿後，即行
    通知兩造，並公告略謂：承租人願繼續承租耕地者，應提出
    申請等語，詎被上訴人並未於公告期間內申請續租，是兩造
    間就系爭土地之租佃關係，因租期屆滿而告消滅，已無租佃
    關係，被上訴人於租佃關係屆滿將近一年後，始提出續租之
    申請，顯非法之所許。被上訴人雖辯稱因找不到上訴人才未
    續租，然實際上被上訴人另有經營弦博企業有限公司（下稱
    弦博公司），其乃從事水泥外包工程，弦博公司之業務均在
    外地，被上訴人並未實際居住於屏東縣里港鄉之住處，才未
    收到鄉公所之通知，被上訴人顯無可能再於系爭土地上從事
    耕作。又本件並不適用不定期租賃關係，因上訴人於知悉被
    上訴人欲續租時，即有表示反對之意思。本件因被上訴人爭
    執系爭土地之租佃關係，致上訴人之法律上地位有不安之危
    險，故有提起確認之訴之必要。聲明：確認兩造間就系爭土
    地無租賃關係存在。
二、被上訴人則以：兩造就系爭土地所簽訂之租佃契約，租期雖
    僅至92年5 月31日，惟因租金都是由被上訴人向上訴人之公
    公繳納，上訴人之公公於92年間去世後，因被上訴人不知上
    訴人之住所，亦未接獲屏東縣九如鄉公所之通知，才未及時
    向鄉公所辦理續租訂約事宜，然被上訴人並未放棄承租之意
    。且系爭土地於租期屆滿後，被上訴人仍在系爭土地上種植
    辣椒等作物，繼續就系爭土地為耕作使用迄今，上訴人並未
    為反對之意思，則依耕地三七五減租條例第1 條適用民法第
    451 條之規定，兩造間即應視為有不定期之耕地租賃契約存
    在。又被上訴人是否經營弦博公司與有無耕種並無關係，被
    上訴人縱有經營該公司，每年之營業收入亦僅在新臺幣（下
    同）50萬元以下，被上訴人並非以弦博公司為主要業務等語
    ，資為抗辯。並聲明駁回上訴人之訴。
三、原審為上訴人敗訴之判決，上訴人不服，提起上訴，於本院
    聲明：(一)原判決廢棄。(二)確認兩造間就系爭土地無租賃關係
    存在。被上訴人則聲明上訴駁回。
四、兩造就下列事項不予爭執，並有屏東縣政府租佃爭議調處委
    員會調處筆錄（原審卷第3-42頁）、系爭土地之土地登記謄
    本（原審卷第35頁）、屏東縣九如鄉公所私有耕地租賃契約
    變更登記通知書（原審卷第9 頁）及提存書（原審卷第8 頁
    ）等件在卷足稽，堪信為真實：
  (一)系爭土地係上訴人所有，兩造就系爭土地原有訂立耕地三七
    五租約，該租約至92年5 月31日租期屆滿。
  (二)被上訴人於系爭土地租期屆滿後，並未申請續定租約，原經
    屏東縣九如鄉公所註銷三七五租約登記。嗣經被上訴人提出
    承租人自任耕作切結書，重新向鄉公所申請續定三七五租約
    ，上訴人乃申請租佃爭議調解、調處，惟經調解、調處不成
    ，始將本件移送法院審理。
  (三)被上訴人曾將系爭土地自92年1 月起至93年12月止之租金共
    9476元提存於法院。
五、兩造之爭點：
  (一)兩造之三七五租約於92年5 月31日租期屆滿後，被上訴人在
    系爭土地上有無繼續耕作之事實？
  (二)兩造就系爭土地有無不定期之耕地租賃契約存在？
六、兩造之三七五租約於92年5 月31日租期屆滿後，被上訴人在
    系爭土地上有無繼續耕作之事實？
  (一)按耕地租賃，以支付地租而耕作他人之農地為要件，所謂耕
    作，指目的在定期（按季、按年）收獲而施人工於他人土地
    以栽培農作物而言（參照司法院院字第738 號解釋）。最高
    法院63年台上字第1218號判例可資參憑。查被上訴人抗辯兩
    造原定之三七五租約於92年5 月31日租期屆滿後，其仍於系
    爭土地耕作種植辣椒等情，業據提出照片5 幀為證（原審卷
    第66-67 頁），且經證人黃燈農於原審到庭證稱：「我和乙
    ○○（即被上訴人）是鄰居，系爭土地在我住的地方附近，
    此土地從乙○○的父親到現在都有在耕作，種植甜椒及茄子
    ，從未長期休耕，只有於農作物收成後短暫休息，乙○○住
    在系爭土地附近，我每天出門都會經過系爭土地。」「（系
    爭土地）種植的農作物大都如照片所示。」「（問：系爭土
    地是否有其他人在耕作？）沒有，都是被告（即被上訴人）
    及其家人。」等語（原審卷第71頁），互核一致。上訴人雖
    主張證人黃燈農之戶籍係設於屏東縣里港鄉○○路，距離系
    爭土地甚遠，不可能了解系爭土地之耕作情形云云，惟戶籍
    登記僅是行政管理措施，與實際居住地點未必相符。故上訴
    人上開主張，不足採信。另證人即在系爭土地旁耕作之蕭文
    宿亦證稱：被上訴人從很久以前就有在系爭土地上種植辣椒
    ，以前種蔬菜，從被上訴人父親之時代即開始耕種，目前被
    上訴人仍有繼續在耕種，二、三年以前亦有在耕種等語（本
    院卷第50-51 頁）；另上訴人聲請本院訊問之證人丙○○亦
    具結證稱：「我居住在該土地旁邊，即塔樓路43號之10，我
    有親自耕種」「我有認識被上訴人，他種植辣椒」「我每天
    都有經過被上訴人耕種的土地」「被上訴人在系爭土地耕種
    是從其父親以三七五租約在系爭土地上種植到現在」「我看
    到情形是最近這三年被上訴人都有種植」「我看到被上訴人
    有在田裡耕種」「我也有看過被上訴人在系爭土地灑農藥」
    等語（本院卷第64-65 頁），亦與被上訴人陳述之事實相符
    。足證被上訴人確有施人工於系爭土地栽培農作物以定期收
    獲，參照上開最高法院判例見解，堪認被上訴人自兩造原定
    之三七五租約於92年5 月31日租期屆滿後，確有繼續在系爭
    土地上耕作之事實。
  (二)上訴人雖主張：被上訴人另有經營弦博公司，該公司之業務
    均在外地，被上訴人並未實際居住於屏東縣里港鄉之住處，
    其顯無可能再於系爭土地上從事耕作云云。惟查，被上訴人
    固自88年起至93年止，均自其所經營之弦博公司領取每年約
    新臺幣（下同）10萬元至20餘萬元不等之薪資所得，此有財
    政部臺灣省南區國稅局綜合所得稅各類所得資料清單在卷可
    稽（原審卷第91-97 頁），惟此僅足以證明被上訴人尚有從
    事其他工作而有所得，究與被上訴人是否有在系爭土地繼續
    耕作之事實，並無衝突。且租佃制度，並非限制佃農不得從
    事其他工作，亦非要求佃農須以耕作收益為其家庭之主要收
    入，只需佃農有以定期收獲為目的而施人工於土地上栽培農
    作物，即應認有耕作之事實。至該耕作收益，是否合乎經濟
    上之效用或價值，則非所問。從而，縱被上訴人曾自88年起
    至93年止，均自弦博公司領取每年約10萬元至20餘萬元不等
    之薪資所得，亦不影響本院上開認定被上訴人有在系爭土地
    上繼續耕作之事實。上訴人以此主張被上訴人因另有經營公
    司業務，不可能從事耕作云云，亦不足採信。
七、兩造就系爭土地有無不定期之耕地租賃契約存在？
  (一)按「耕地租約於租期屆滿時，除出租人依本條例收回自耕外
    ，如承租人願繼續承租者，應續訂租約。」耕地三七五減租
    條例第20條定有明文。又「耕地之租佃，依本條例之規定；
    本條例未規定者，依土地法及其他法律之規定。」同條例第
    1 條規定甚明。次按「依定有期限之契約租用耕地者，於契
    約屆滿時，除出租人收回自耕外，如承租人繼續耕作，視為
    不定期限繼續契約。」土地法第109 條亦定有明文。另「被
    上訴人於租期屆滿後仍為租賃耕地之耕作收益，而上訴人不
    即表示反對之意思，依耕地三七五滅租條例第一條適用民法
    第四百五十一條之規定，視為以不定期限繼續契約」，最高
    法院47年台上字第1568號判例亦足資參照。
  (二)經查，兩造之三七五租約於92年5 月31日租期屆滿後，上訴
    人並未向被上訴人或屏東縣九如鄉公所表示欲收回系爭土地
    自任耕作之事實，為上訴人所自承（本院卷第75頁），且被
    上訴人於92年5 月31日租期屆滿後，亦有繼續在系爭土地上
    耕作等情，已如上述，則參照上開條文及最高法院判例意旨
    ，自應視為兩造就系爭土地有不定期限繼續之耕地契約，並
    應續訂租約。至被上訴人有無繳納地租，係屬另一法律問題
    ，上訴人自不得以其未收到地租為由，否認兩造間就系爭土
    地有不定期限之耕地租賃契約關係存在。是上訴人主張：被
    上訴人在93年6 月間重新向屏東縣九如鄉公所申請續定三七
    五租約時，伊有以書面向鄉公所表示不願意續租，且上訴人
    亦從未收過地租，故兩造間並無成立不定期限之耕地租賃契
    約云云，不足採信。
八、綜上所述，本件上訴人主張被上訴人並未在系爭土地上繼續
    耕作，且兩造就系爭土地並無不定期限繼續之耕地契約存在
    云云，均不足採。從而，上訴人請求確認兩造間就系爭土地
    並無租賃關係存在云云，為無理由，不應准許。原審為上訴
    人敗訴之判決，並無不合。上訴意旨指摘原判決不當，求予
    廢棄改判，為無理由，應予駁回。
據上論結，本件上訴為無理由，依民事訴訟法第449條第1項、第
78條，判決如主文。
中    華    民    國    95    年    12    月    20    日
                            民事第三庭
                                審判長法官       張國彬
                                法      官       簡色嬌
                                法      官       楊富強
以上正本證明與原本無異。
如對本判決上訴，須於判決送達後20日內向本院提出上訴狀，其
未表明上訴理由者，應於上訴後20日內向本院提出上訴理由書（
均須按他造當事人之人數附繕本）。上訴時應提出委任律師或具
有律師資格之人之委任狀，並依附註條文規定辦理。
中    華    民    國    95    年    12    月    20    日
                                書  記  官       劉博文
附註：
民事訴訟法第466 條之1 ：
對於第二審判決上訴，上訴人應委任律師為訴訟代理人，但上訴
人或其法定代理人具有律師資格者，不在此限。
上訴人之配偶、三親等內之血親、二親等內之姻親，或上訴人為
法人、中央或地方機關時，其所屬專任人員具有律師資格並經法
院認適當者，亦得為第三審訴訟代理人。第1 項但書及第2 項情
形，應於提起上訴或委任時釋明之。


司法院資訊處製作；財團法人民間司法改革基金會備份。
